【裁判字號】    97,重上,93
【裁判日期】    980617
【裁判案由】    確認派下權不存在等
【裁判全文】
臺灣高等法院高雄分院民事判決          97年度重上字第93號
上  訴  人  己○○
            丁○○
            癸○○
            戊○○
            丙○○
前列4人共同
訴訟代理人  許芳瑞律師
被上訴人    丑○○
                      5號5樓
            寅○○
            子○○
前列3人共同
訴訟代理人  周春米律師
複 代 理人  吳忠諺律師
上列當事人間因請求確認派下權不存在等事件，上訴人對於民國
97年8 月29日臺灣屏東地方法院97年度重訴字第24號第一審判決
提起上訴，本院於98年6 月3 日言詞辯論終結，判決如下：
    主  文
原判決關於確認上訴人己○○、丁○○、戊○○對於祭祀公業黃
富之派下權不存在部分及訴訟費用之裁判，均廢棄。
上開廢棄部分，被上訴人在第一審之訴駁回。
其餘上訴駁回。
第一、二審訴訟費用由上訴人負擔五分之四，餘由被上訴人負擔
。
    事實及理由
一、上訴人己○○，未於言詞辯論期日到場，核無民事訴訟法第
    386 條所列各款情形，准依被上訴人之聲請為一造辯論判決
    。
二、被上訴人起訴主張：被上訴人丑○○、寅○○、子○○為訴
    外人黃萬順之子，黃萬順為祭祀公業黃富前管理人黃和仔之
    子，黃和仔於民國（下同）52年1 月18日死亡，黃萬順於93
    年8 月11日死亡，被上訴人依法繼承祭祀公業派下權。上訴
    人己○○、丁○○為黃德榮之子，上訴人戊○○為黃德輝之
    子，而黃德榮、黃德輝與上訴人癸○○、上訴人丙○○4 人
    為兄弟關係，其父為黃清水，亦為祭祀公業黃富之派下員。
    而黃清水於63年1 月11日死亡，黃德榮、黃德輝與上訴人癸
    ○○、上訴人丙○○已拋棄對黃清水之繼承權，上訴人自對
    祭祀公業派下權均不存在，上訴人丙○○亦不得為祭祀公業
    管理人，其祭祀公業黃富管理人之登記亦應塗銷，為此提起
    確認之訴，並聲明：（一）確認上訴人對於祭祀公業黃富之
    派下權不存在。（二）確認上訴人丙○○與祭祀公業黃富間
    選任關係不存在。（三）上訴人丙○○應將如原審判決附表
    所示之土地，由屏東縣恆春地政事務所所為管理者為丙○○
    之登記予以塗銷。
三、上訴人則以：上訴人等固已拋棄黃清水之繼承權，惟未拋棄
    對祭祀公業黃富之派下權，拋棄繼承與祭祀公業之派下權二
    者無關等語置辯。
四、原審為上訴人敗訴之判決，上訴人不服，上訴聲明：（一）
    判決廢棄。（二）被上訴人在第一審之訴駁回。被上訴人則
    請求駁回上訴。
五、兩造不爭執事項：
  (一)祭祀公業黃富的派下權系統表、管理及組織規約內容（原審
    卷第17及20頁）。
  (二)祭祀公業黃富派下員黃清水（於63年1 月11日死亡）之第一
    順位繼承人黃德榮、癸○○、黃德輝、丙○○、李黃秀琴、
    林黃素英、黃英女均拋棄對黃清水之繼承權。（原審卷第18
    頁）。
  (三)壬○○、辛○○、乙○○、庚○○、丑○○、寅○○、子○
    ○等人為祭祀公業黃富之派下員。
六、本院判斷：
  (一)上訴人對於祭祀公業黃富之派下權是否存在？
    按台灣之祭祀公業係屬派下全體公同共有祀產之總稱，祭祀
    公業之繼承，依從習慣，係以享有派下權之男系子孫或奉祀
    本家祖先之女子及從母姓之子孫為限，一般女子或不從母姓
    之子孫（例如招贅婚之子女係從母姓），向無派下權，即不
    得繼承祭祀公業財產（參照司法院院字第647 號解釋）。是
    祭祀公業之派下權係因繼承而取得，派下員自可拋棄公業之
    繼承，則拋棄繼承權亦應認拋棄因繼承而來之派下權。又祭
    祀公業派下權，非僅係身分權，並為財產權之一種，並得因
    繼承而取得。故如因原派下員之死亡，因繼承而取得派下權
    者，其業已拋棄繼承，自已拋棄其派下權，而非派下員。雖
    內政部96.8.13 內授中民字第0960034608號函：引用該部63
    年4 月30日台內民字第586767號函所釋「祭祀公業派下員係
    身分權之一種，不得拋棄。公業所有之財產權於分割時可以
    拋棄，．．．拋棄可以書面為之。」（本院卷第22頁），惟
    該函內容所之情節與本件之具體情形有間，被上訴人援引
    該行政函釋之部分文字，已非可取，且於法律之解釋上亦無
    拘束本院之效力。即祭祀公業黃富之派下員黃清水於63年1
    月11日死亡，其繼承人即上訴人癸○○、丙○○向臺灣屏東
    地方法院聲明拋棄對黃清水之繼承權，經該法院准予備查（
    原審卷第18頁），為兩造所不爭執。依上開說明，祭祀公業
    黃富之原派下員黃清水死亡，其繼承人癸○○、丙○○拋棄
    繼承，即拋棄祭祀公業黃富之派下權，已非派下員。至黃清
    水之繼承人即黃德榮、黃德輝亦均拋棄對黃清水之繼承權，
    同為兩造所不爭執，則黃清水之第一順位繼承人黃德榮、癸
    ○○、黃德輝、丙○○（另黃清水之第一順序繼承人李黃秀
    琴、林黃素英、黃英女均屬女性，依台灣民事習慣對祭祀公
    業之派下權並無繼承權）均拋棄繼承權，依民法第1176條第
    5 項規定，由黃德榮（87年10月30日死亡）之直系血親卑親
    屬己○○、丁○○及黃德輝（94年3 月17日死亡）之直系血
    親卑親屬戊○○繼承黃清水關於祭祀公業黃富派下權，亦即
    己○○、丁○○、戊○○因黃清水之第一順位繼承人拋棄繼
    承而為由渠等繼承祭祀公業黃富之派下員而有派下權。
  (二)丙○○與祭祀公業黃富間選任關係是否存在？被上訴人請求
    塗銷丙○○管理人登記有無理由？
    依祭祀公業黃富其管理人黃和仔房系管理暨組織規約（下稱
    規約）第7 條約定，祭祀公業設管理者1 人，由派下員過半
    數之同意選任之，足認祭祀公業選任管理人前提係以經派下
    員合法選任，始得為合法管理人。又管理人之資格，習慣上
    尚無何項限制，只需具有意思能力之自然人即可。（台灣民
    事習慣調查報告參照，原審卷第23頁）上開規約並無限制祭
    祀公業管理人被選任之資格。本件祭祀公業黃富之派下員計
    有兩造不爭之壬○○、辛○○、乙○○、庚○○、丑○○、
    寅○○、子○○7 人及上述己○○、丁○○、戊○○等3 人
    共計10人。祭祀公業黃富於96年4 月24日召開派下員大會，
    選任該公業管理人，出席者己○○、丁○○、戊○○、壬○
    ○、辛○○等5 人同意選任丙○○為管理人，有簽到簿、會
    議記錄、選任管理人同意書等可稽（本院卷第79至82頁），
    並經丁○○、戊○○、壬○○、辛○○證述屬實（本院卷第
    141-145 頁）。至於乙○○、寅○○2 人雖出席上開會議但
    經渠等證述伊未同意丙○○擔任管理人，（本院卷第115-11
    7 頁），上開同意書雖有乙○○、庚○○名義之簽章。丙○
    ○及證人（即代書）甲○○雖稱乙○○等印章係彼等交給丙
    ○○再轉交甲○○，由甲○○在該同意書代為簽名蓋章等語
    （本院卷第118 、119 頁），惟乙○○、庚○○均否認有交
    付印章予丙○○，並證陳該同意書上之簽名非其字跡，亦無
    授權甲○○在同意書上簽名或蓋印（本院卷第116 、117 、
    120 頁）。查乙○○雖有出席上開會議，但表示其並未同意
    選任丙○○為管理人（本院卷第117 頁），既未同意選任丙
    ○○為管理人，衡情乙○○應無授權甲○○在選任管理人同
    意上簽名。又庚○○並未出席上開會議，參以上訴人抗辯稱
    出具同意書時，寅○○不同意簽立同意書，所以我們另外找
    來庚○○簽名，9 個人裡面只差寅○○及庚○○，是事後才
    找庚○○簽同意書（本院卷第88頁）則庚○○未出席上開會
    議，同意書上卻有庚○○之簽名，足認該同意書所載庚○○
    同意選任丙○○為管理人，要非事實，庚○○否認有授權代
    書甲○○在同意書上簽名堪予採信，甲○○證稱乙○○、庚
    ○○有授權其在同意書上簽名云云，自無足採。另據，丙○
    ○抗辯乙○○、庚○○交其印章，是要伊向公所申報祭祀公
    業管理人，伊再交給甲○○代書等語（本院卷第119 頁），
    是果如乙○○、庚○○有將印章交予丙○○，依丙○○所述
    ，亦僅供向公所辦理申報祭祀公業黃富之管理人之用，並未
    同意丙○○或甲○○蓋用於該選任管理人同意書，堪認乙○
    ○、庚○○並未同意選任丙○○為管理人而在該同意書上簽
    章，依上述規約第7 條約定，管理人由派下員「過半數」之
    同意選任之，則祭祀公業黃富之派下員共10人而同意選任丙
    ○○為管理人之派下員僅為5 人已如前述，是丙○○並未經
    派下員過半數（6 人以上）之同意選任，該選任自非合法。
    被上訴人訴請確認丙○○與祭祀公業黃富間選任關係不存在
    ，並塗銷如附表所示8 筆土地（原審卷第9 至16頁）自丙○
    ○為管理人之登記為有據。
七、綜上所述，上訴人己○○、丁○○、戊○○對於祭祀公業黃
    富之派下權存在，原審認不存在，就此部分為該上訴人敗訴
    之判決，尚有未合，該上訴人上訴意旨指摘原判決此部分不
    當，求予廢棄為有理由，爰廢棄改判如主文第2 項所示，至
    被上訴人請求確認癸○○、丙○○對於祭祀公業黃富之派下
    權不存在，確認丙○○與祭祀公業黃富間選任關係不存在，
    及丙○○應將如附表所示之土地，由屏東縣恆春地政事務所
    為管理者丙○○之登記予以塗銷，為有理由，原審就上開部
    分為上訴人敗訴之判決，核無違誤，上訴意旨指摘原判決該
    部分不當，求予廢棄，為無理由，應予駁回。
據上論結，本件上訴為一部有理由，一部無理由，依民事訴訟法
第385 條第1 項、第449 條第1 項、第450 條、第79條，判決如
主文。
中    華    民    國    98    年    6     月    17    日
                              民事第六庭
                                  審判長法官  許明進
                                  法      官  徐文祥
                                  法      官  張明振
以上正本證明與原本無異。
如對本判決上訴，須於判決送達後20日內向本院提出上訴狀，其
未表明上訴理由者，應於上訴後20日內向本院提出上訴理由書（
均須按他造當事人之人數附繕本）。上訴時應提出委任律師或具
有律師資格之人之委任狀，並依附註條文規定辦理。
中    華    民    國    98    年    6     月    19    日
                                  書  記  官  熊惠津
附註：
民事訴訟法第466條之1：
對於第二審判決上訴，上訴人應委任律師為訴訟代理人，但上訴
人或其法定代理人具有律師資格者，不在此限。
上訴人之配偶、三親等內之血親、二親等內之姻親，或上訴人為
法人、中央或地方機關時，其所屬專任人員具有律師資格並經法
院認為適當者，亦得為第三審訴訟代理人。第１項但書及第２項
情形，應於提起上訴或委任時釋明之。
附表：
┌──┬───────────┬──┬────┬───┐
│編號│ 土          地       │地目│面積    │管理者│
│    │                      │    │平方公尺│      │
├──┼───────────┼──┼────┼───┤
│1   │恆春鎮○○段141 地號  │旱  │5,627.9 │丙○○│
├──┼───────────┼──┼────┼───┤
│2   │恆春鎮○○段716 地號  │田  │7,457.15│丙○○│
├──┼───────────┼──┼────┼───┤
│3   │恆春鎮○里○段1079地號│原  │2,941.76│丙○○│
├──┼───────────┼──┼────┼───┤
│4   │恆春鎮○里○段1080地號│旱  │6,108.23│丙○○│
├──┼───────────┼──┼────┼───┤
│5   │恆春鎮○里○段1083地號│道  │699.54  │丙○○│
├──┼───────────┼──┼────┼───┤
│6   │恆春鎮○里○段1084地號│田  │1,014.26│丙○○│
├──┼───────────┼──┼────┼───┤
│7   │恆春鎮○里○段1101地號│田  │2,713.14│丙○○│
├──┼───────────┼──┼────┼───┤
│8   │恆春鎮○里○段1102地號│道  │1,129.68│丙○○│
└──┴───────────┴──┴────┴───┘


司法院資訊處製作；財團法人民間司法改革基金會備份。
